【裁判字號】    98,交易,371
【裁判日期】    980930
【裁判案由】    過失傷害
【裁判全文】
臺灣臺中地方法院刑事判決             98年度交易字第371號
公  訴  人  臺灣臺中地方法院檢察署檢察官
被      告  戊○○
上列被告因過失傷害案件，經檢察官提起公訴（98年度偵字第24
76號），本院判決如下：
    主    文
戊○○因過失傷害人，處有期徒刑肆月，如易科罰金，以新臺幣
壹仟元折算壹日。
    犯罪事實
一、戊○○明知未考領駕駛執照不得騎乘機車，仍於民國（下同
    ）97年8月24日凌晨，騎乘車牌號碼為222-BWJ號機車，沿臺
    中縣大里市○○道路，由光興隆橋往一江橋方向行駛，於同
    日凌晨1時30分許，行經水防道路（321紀念碑前）時，本應
    注意機車行駛時，駕駛人應注意車前狀況，並隨時採取必要
    安全措施，且機車在雙向二車道行駛時，均應在遵行車道內
    行駛，而依當時天候晴、夜間有照明、柏油路面乾燥、無障
    礙物、視距良好，客觀上並無不能注意之情狀，竟疏未注意
    及此，貿然跨越分向線而駛入來車道內，適有無駕駛執照之
    甲○○騎乘車牌號碼M7W-259號機車，附載乘客乙○○，沿
    水防道路速限50公里之路段，由一江橋往光興隆橋方向，以
    時速約60公里之速度超速行駛至該處，戊○○見狀遂將機車
    向右騎回本方車道，而甲○○見戊○○自前方接近，則將機
    車向左往來車道閃避，雙方因此發生碰撞，並均因此人車倒
    地，致乙○○受有頭部外傷併左側額聶葉膜下出血、腦部挫
    傷性出血、顏面及雙膝多處擦傷等傷害。戊○○於肇事後，
    於有偵查權限之人知悉犯罪人之前，當場向前往處理事故之
    警員承認自己係肇事者，而自首接受裁判。
二、案經乙○○訴請臺灣臺中地方法院檢察署檢察官偵查起訴。
    理  由
壹、證據能力方面
    按被告以外之人於審判外之陳述雖不符刑事訴訟法第 159條
    之 1至之4等4條之規定，而經當事人於審判程序同意作為證
    據，法院審酌該言詞陳述或書面陳述作成時之情況，認為適
    當者，亦得為證據；當事人、代理人或辯護人於法院調查證
    據時，知有刑事訴訟法第159條第1項不得為證據之情形，而
    未於言詞辯論終結前聲明異議者，視為有前項之同意，同法
    第159條之5定有明文。立法意旨在於傳聞證據未經當事人之
    反對詰問予以核實，原則上先予排除。惟若當事人已放棄反
    對詰問權，於審判程序中表明同意該等傳聞證據可作為證據
    ；或於言詞辯論終結前未聲明異議，基於尊重當事人對傳聞
    證據之處分權，及證據資料愈豐富，愈有助於真實發見之理
    念，且強化言詞辯論主義，使訴訟程序得以順暢進行，上開
    傳聞證據亦均具有證據能力。本案判決下列所引用之各該被
    告以外之人於審判外之陳述（包含書面陳述），性質上均屬
    傳聞證據，檢察官、被告迄本院言詞辯論終結前，均未主張
    有刑事訴訟法第159條第1項不得為證據之情形，本院審認上
    開證據作成時之情況，認應無違法或不當情事，與本案待證
    事實間復具有相當之關聯性，以之作為證據應屬適當，依刑
    事訴訟法第159條之5第2項之規定，均有證據能力，合先敘
    明。
貳、實體方面
一、訊據被告固坦承上述時地，有騎乘機車與證人甲○○所騎機
    機車發生車禍，並致告訴人乙○○身體受有上開如事實欄所
    述傷害，惟矢口否認有過失傷害之犯行，辯稱：伊當時因為
    路面不平，才靠近中心線的位置行駛，從頭到尾都沒有超越
    對向車道，伊沒有過失云云。經查：
（一）被告於上開時地有騎乘機車，與證人甲○○所騎乘附載告
      訴人之機車發生車禍，並致告訴人身體受有上開如事實欄
      所述傷害之事實，業據被告於警詢及偵審中坦認不諱，復
      有告訴人之國軍臺中總醫院附設民眾診療服務處之診斷證
      明書2紙、臺中縣警察局太平分局98年2月3日中縣太警交
      字第0980001566號函附之談話紀錄表、交道路交通事故現
      場圖1張、道路交通事故調查報告表 (一)、(二)各1紙、
      照片12張，及證人丁○○庭呈之照片22張附卷可資佐證。
（二）被告雖否認對本件車禍之發生有過失，並以上開情詞置辯
      ，惟查：
  １、被告於肇事前係逆向行駛於證人甲○○之車道一情，業據
      證人甲○○於97年8月25日警詢時證述：（問：肇事時間
      、地點？）97年8月24日1時30分，地點在水防道路921紀
      念碑前。（問：請詳述肇事前行向、車道及肇事經過情形
      ?）沿水防道路直行往光興隆橋方向行駛，當時看見我車
      道上有1部機車行駛我車道，我向左側（筆錄誤載為右側
      ）閃避時，對方機車忽然切入自己車道，發生碰撞…等語
      （見警卷第28頁）。於98年9月10日本院審理時證述：（
      問：你是否有於97年8月24日凌晨在臺中縣太平市○○道
      路與被告發生交通事故？）是。（問：你當時搭載何人？
      ）友人，洪筱築。（問：事故發生前，雙方之行車方向為
      何？）對方逆向行駛。我從太平往大里方向。對方是從大
      里往太平方向。（問：事故發生經過？）我從太平往大里
      方向行駛，看見對方逆向行駛，距離80公尺，我向左閃避
      ，閃避不及，就發生碰撞，我有煞車，沒有時間按喇叭警
      告對方。（問：雙方碰撞的位置在哪個車道？）在被告的
      車道。（問：雙方碰撞前的車速多快？）我騎5、60。對
      方車速不知道。（問：你是否因為看見對方行駛在你的車
      道前方，因此而向左閃避進入對方原本應該行駛的車道？
      ）是，太緊張。（問：對方既然原本行駛在你的車道前方
      ，為何又在他原本應該行駛的車道與你發生碰撞？）他要
      向右閃避…。（被告問：你是直線，為何要閃我？）因為
      你逆向行駛…。（問：你在警察局說肇事前的車速為60-7
      0公里？）是。（問：你為何剛剛陳述50-60公里？）肇事
      的時候，我的車速是62公里，當時我有看車速錶。（問：
      為何會看車速錶？）通常我騎車會保持60公里，這是我的
      習慣…等語（見本院卷第25至26頁）明確。
  ２、又被告曾自承係逆向行駛於證人甲○○所行駛之車道一節
      ，亦據證人即臺中縣警察局太平分局警員丁○○於98年9
      月10日本院審理時證述：（問：本件97年8月24日凌晨在
      臺中縣太平市○○道路發生交通事故，是否由你處理？）
      是的。（問：本件交通事故現場圖，是否由你繪製？）是
      。（問：依現場圖所示，雙方車輛發生碰撞前有逆向行駛
      對方車道的情形如何認定？）當初到現場時，被告還倒在
      現場的花圃，救護車在救護他，我問他從哪邊行駛，他跟
      我講他是從光興隆橋行駛水防道路往一江橋方向行駛。到
      醫院之後，我問證人甲○○即甲車之駕駛人，交通事故如
      何發生的，證人甲○○跟我說被告逆向行駛，他要閃避才
      發生碰撞，當時被告與證人甲○○都在同一家國軍八○三
      醫院，製作完證人甲○○筆錄後，我又再去問被告，被告
      跟我說，他是騎在證人甲○○車道上分向線的旁邊，看到
      證人甲○○的車子過來，他要往右側進入他的車道，結果
      發生碰撞，我當場有把現場圖給被告看，被告跟我說他騎
      在行車分向線旁邊，他當時所指的分向線旁邊就是在證人
      甲○○的車道。另外依據撞擊點，證人甲○○機車前車輪
      內凹變形，被告左側車身下方引擎蓋破損，與他們所述的
      行進方向吻合，在醫院的時候，我有問為何騎在行車分向
      線旁邊，跟我講他行駛的那個車道路面有挖過，他騎在他
      的車道車子會跳動，所以才騎到證人甲○○的車道這邊。
      （問：依照交通事故調查報告表所示，該路段有突出不平
      的情況，情形如何？）有刨過重新鋪過，行經該處會有跳
      動，但是不會妨礙行車安全…。（問：當時你在醫院對被
      告製作筆錄時，被告的意識狀態？）被告當時意識清楚，
      只是他的手有骨折在痛等語（見本院卷第26頁背面至28頁
      ）。
  ３、再依卷附之現場照片所示之路面情況，被告行駛路段之車
      道上，確有新舖柏油路面，然並不平整，且與原有路面有
      明顯之落差，復參以新舖路面邊緣緊鄰分向線，是被告顯
      無可能係靠自己車道之分向線處行駛，而衡情證人甲○○
      係直行機車，且其車道柏油路面平整，焉有可能被告無緣
      無故在正常行駛之狀態下，忽然向左切入被告之車道致與
      被告所騎之機車發生碰撞之理？由此益證證人甲○○與丁○○上開證述與事實相符，被告確係肇事前確係行駛於證
      人甲○○之車道，證人甲○○會直行中忽然向左切入被告
      車道，乃係因於看到被告機車行駛於證人甲○○之車道時
      ，為閃避被告機車始然，是被告上開所辯不僅與證人甲○○與丁○○上開證述不符，且不合通常事理，顯係脫罪卸
      責之詞，不可採信。
（三）按「行車分向線，用以劃分路面成雙向車道，指示車輛駕
      駛人靠右行車，分向行駛。」，又「駕駛人駕駛汽車，應
      遵守道路交通標誌、標線、號誌之指示，並服從交通指揮
      人員之指揮。」，又「汽車在未劃設慢車道之雙向二車道
      行駛時，應依下列規定：一、均應在遵行車道內行駛。…
      」，及「汽車行駛時，駕駛人應注意車前狀況及兩車併行
      之間隔，並隨時採取必要之安全措施。」；道路交通標誌
      標線號誌設置規則第181條第1項、道路交通安全規則第90
      條及第97條第1項第1款、第94條第3項分別定有明文。被
      告於前開時、地騎乘機車時，本應遵守上述交通安全之規
      定，且依道路交通事故調查報告表載明，當時天晴、夜間
      有照明、柏油路面乾燥、道路無障礙物等情形，又無不能
      注意之情事，竟僅為避免機車跳動而跨越分向線駛入來車
      道，且係直路視距良好之情況下，疏未注意車前狀況，遲
      至肇事前3、40公尺才發現證人甲○○來車，致未能採取
      提早切回己方之車道，以防止意外發生，因而與證人甲○○騎乘之機車發生碰撞而肇事，被告自有過失。此經臺灣
      省臺中縣區車輛行車事故鑑定委員會鑑定及臺灣省車輛行
      車事故覆議鑑定委員會覆議結果，均為相同之認定，有臺
      灣省臺中縣區車輛行車事故鑑定委員會該會97年11月5日
      中縣鑑字第0975502800號函所附鑑定意見書及臺灣省車輛
      行車事故覆議鑑定委員會98年3月16日覆議字第098620088
      3號函各1份附卷可按。本件告訴人受到上開傷害，確因被
      告之過失所致，是被告之過失行為與告訴人所受之傷害結
      果間，具有相當因果關係。至證人甲○○於速限50公里之
      路段，貿然以時速約60公里之速度超速行駛，致閃避不及
      ，而與被告所騎機車發生碰撞，因而就本件車禍之發生，
      與有過失，然此仍無解於被告之過失責任，附此敘明。
（四）綜上所述，本案事證已臻明確，被告過失傷害犯行，堪予
      認定，應依法論罪科刑。
二、論罪科刑
（一）核被告所為，係犯刑法第284條第1項前段之過失傷害罪。
（二）按「汽車駕駛人，無駕駛執照駕車，酒醉駕車，吸食毒品
      或迷幻藥駕車，行駛人行道或行經行人穿越道不依規定讓
      行人優先通行，因而致人受傷或死亡，依法應負刑事責任
      者，加重其刑至2分之1」，道路交通管理處罰條例第86條
      第1項定有明文，本件被告係無照駕駛一節，業據被告供
      承無訛，且有舉發違反道路交通管理事件通知單附卷可稽
      ，故被告無駕駛執照仍騎車肇事因而致人受傷，應依道路
      交通管理處罰條例第86條第1項規定，加重其刑。
（三）又按「刑法第62條所謂自首，祇以犯人在其犯罪未發覺前
      ，自行向該管公務員申告其犯罪事實，而接受裁判判為已
      足，至於嗣後對於阻卻責任之事由有所辯解，乃辯護權之
      行使，不能據此即認其先前之自首失其效力」（最高法院
      92年臺上字第7254號判決要旨參照）。查被告於肇事後，
      向到場處理之警員丁○○說明肇事經過一節，業據證人丁○○證述如上，並有道路交通事故肇事人自首情形紀錄表
      在卷可憑，是被告已自承肇事經過，雖否認涉有過失，揆
      諸前開判決要旨，仍應認被告合於自首之要件，爰依刑法
      第62條前段規定減輕其刑。被告兼有刑之加重及減輕事由
      ，依法先加後減之。
（四）爰審酌被告與告訴人均係無駕駛執照，且對於本件事故之
      發生，均有過失，告訴人所受傷害之程度，及被告犯罪後
      否認犯行，迄未與告訴人和解，態度欠佳，暨其智識程度
      、生活狀況等一切情狀，量處如主文所示之刑，併諭知易
      科罰金之折算標準。
（五）本件被告行為後，刑法第41條第2項至第8項雖業於97 年
      12月30日修正，經總統於98年1月21日公布，並於98年9
      月1日施行。而按行為後法律有變更者，適用行為時之法
      律，但行為後之法律有利於行為人者，適用最有利於行為
      人之法律，刑法第2條第1項定有明文，係採從舊從輕之原
      則。而所謂法律有變更，係指足以影響行為之可罰性範圍
      及其法律效果之法律修正而言，易科罰金、易服勞役之折
      算標準及其期限涉及裁量權之行使，屬於科刑規範事項，
      其折算標準於裁判時並應於主文內諭知，與一般純屬執行
      之程序有別，是如新舊法對易科罰金、易服勞役之折算標
      準及期限各有不同時，應依前揭規定，比較適用最有利於
      行為人之法律（最高法院96年度臺非字第58號、第234號
      判決可資參照）。惟有關易服社會勞動折算標準為6小時
      折算1日，期限為最長1年，修正後刑法第41條第2項、第3
      項、第5項已定有明文，其標準係屬固定，並不涉及法院
      裁量權之行使，非屬科刑規範事項變更，自不生新舊法比
      較之問題，故本案無刑法第2條法律變更規定之適用，又
      依新修正之刑事訴訟法第479條第2項規定，可知該易服社
      會勞動乃係屬執行檢察官之權限，是本件自無須再於主文
      中另諭知易服社會勞動之折算標準，附此敘明。
據上論斷，應依刑事訴訟法第284條之1、第299條第1項前段，道
路交通管理處罰條例第86條第1項、刑法第284條第1項前段、第
62條前段、第41條第1項前段，刑法施行法第1條之1，判決如主
文。
本案經檢察官丙○○到庭執行職務。
中    華    民    國    98    年    9    月    30    日
                      交通法庭  法  官  莊秋燕
以上正本證明與原本無異。
如不服本判決應於收受判決後10日內向本院提出上訴書狀，並應
敘述具體理由；其未敘述上訴理由者，應於上訴期間屆滿後20日
內向本院補提理由書（均須按他造當事人之人數附繕本）「切勿
逕送上級法院」。
                                書記官  楊賀傑
中    華    民    國    98    年    9     月    30    日
附錄本案論罪科刑法條全文
中華民國刑法第284條
（過失傷害罪）
因過失傷害人者，處 6 月以下有期徒刑、拘役或 5 百元以下罰
金，致重傷者，處1年以下有期徒刑、拘役或5百元以下罰金。
從事業務之人，因業務上之過失傷害人者，處 1 年以下有期徒刑
、拘役或1 千元以下罰金，致重傷者，處 3 年以下有期徒刑、
 拘役或2千元以下罰金。


司法院資訊處製作；財團法人民間司法改革基金會備份。
